【裁判字號】    96,易,84
【裁判日期】    970102
【裁判案由】    重利
【裁判全文】
臺灣澎湖地方法院刑事判決                96年度易字第84號
公  訴  人  臺灣澎湖地方法院檢察署檢察官
被      告  乙○○
上列被告因重利案件，經檢察官提起公訴（96年度偵字第673號
），本院判決如下：
    主      文
乙○○無罪。
    理      由
一、公訴意旨略以：被告乙○○基於重利犯意，自民國94年12月
    底至95年8月間，乘甲○○急需用錢周轉之際，在澎湖縣馬
    公市○○路澎湖縣第二信用合作社漁港分社等處，陸續多次
    貸與甲○○新臺幣（下同）8萬元至20萬元不等、總計約320
    萬元之款項，且要求甲○○須以支票質押及預扣利息，並約
    定1個月為1期計息，每次貸與時即先按月利率20％收取第1
    期利息，如甲○○不能按期清償以取回先前質押之支票，仍
    依上述計息方式累計利息，致甲○○於上開期間支付乙○○
    約100萬元之利息，以此方式收取與原本顯不相當之重利。
    嗣甲○○於95年8月間因無力負擔債務，試圖燒炭自殺，經
    警循線追查，始得知上情。因認被告涉有刑法第344條之重
    利罪嫌。
二、公訴人認被告乙○○涉有重利罪嫌，無非以甲○○之指述及
    卷附支票存根9張為主要論據。訊據被告堅詞否認上開犯行
    ，辯稱：伊總共借給甲○○150萬元，甲○○借款時雖有開
    支票當擔保，但沒有約定利息，也沒有預扣利息等語。
三、按犯罪事實應依證據認定之，無證據不得認定犯罪事實；又
    不能證明被告犯罪者，應諭知無罪之判決，刑事訴訟法第
    154條第2項、第301條第1項分別定有明文。又按刑法第344
    條重利罪成立之要件係：乘人急迫、輕率或無經驗，貸以
    金錢或其他物品；取得與原本顯不相當之重利。亦即行為
    人須明知他人出於急迫、輕率或無經驗，而利用機會故為貸
    與；且就原本利率、時期核算及參酌當地之經濟狀況，較之
    一般債務之利息，顯有特殊之超額者；又貸以金錢，苟未乘
    人急迫、輕率或無經驗，縱取得與原本顯不相當之重利，亦
    仍難令負重利罪責，此有司法院院解字第3029號、最高法院
    27年上字第520號判例、85年度台上字第4382號、88年度台
    上字第2396號判決可資參照。
四、經查：
（一）證人甲○○固於警詢時陳稱：伊係以支票質押方式陸續向
      被告借款，總計320萬元，月息20分計算（警詢卷第5-7頁
      ）；但其於偵查、本院審理時則稱：伊沒有算過總共向被
      告借多少錢，被告沒有說要算利息，是伊主動給被告較多
      的利息等，大約是借10萬元給被告1、2萬元或5、6千元的
      利息等語（偵查卷第5-6頁、本院卷第18-20頁），證人所
      述借款金額、利息計算方式前後不一，是故其於警詢時所
      述情節是否真實，即堪存疑。又證人甲○○固提出、累計
      金額為92萬元之支票存根9紙，然由上述支票存根，亦無
      法推知兩人詳細借款金額及利息計算方式，本院自難認定
      公訴意旨所述情節為真。
（二）又證人甲○○係因擔任職棒簽賭網站之下游代理商，而積
      欠大筆債務，致陸續向被告借款，業據證人甲○○陳述在
      卷，並據臺灣澎湖地方法院檢察署檢察官96年偵字第639
      號緩起訴處分書認定在案，堪信為實。另證人甲○○亦陳
      稱：伊當時積欠大筆債務，前後跟很多人借錢，不止跟被
      告借，也知道一般的行情等語（偵查卷第6頁、本院卷第
      19 頁）。由上述情狀觀之，縱然公訴人所述被告借款計
      息方式為真，亦難認被告是乘甲○○急迫、輕率、無經驗
      之情形下貸與款項。從而，被告所為，與重利罪之構成要
      件不符，本院自難以該罪相繩。
五、綜上所述，本案尚乏積極證據足資證明被告有乘甲○○急迫
    、輕率或無經驗之際，貸以金錢，而取得與原本顯不相當之
    重利之犯行。此外，復查無其他積極證據足資證明被告有上
    述犯行，本件犯罪即屬不能證明，依前開法律規定及判例意
    旨，應為無罪之諭知。
據上論斷，應依刑事訴訟法第301條第1項，判決如主文。
本案經檢察官丙○○到庭執行職務。
中     華    民    國    97    年    1    月    2    日
                        刑事庭  法  官  李宛玲
以上正本係照原本作成。
如不服本判決，應於判決送達之翌日起10日內提出上訴狀於本院
（須附繕本）。
中     華    民    國    97    年    1    月    2    日
                                書記官  莊茹茵


司法院資訊處製作；財團法人民間司法改革基金會備份。
